臺灣高等法院刑事判決　　　　　　　　100年度上易字第64號
上　訴　人　臺灣新竹地方法院檢察署檢察官
被　　　告　洪德昌
選任辯護人　周仲鼎律師
上列上訴人因被告詐欺案件，不服臺灣新竹地方法院99年度易字
第269號，中華民國99年11月29日第一審判決（起訴案號：臺灣
新竹地方法院檢察署99年度偵緝字第678號），提起上訴，本院
判決如下：
    主  文
原判決撤銷。
洪德昌共同犯詐欺取財未遂罪，處有期徒刑捌月。扣案之現金新
臺幣陸拾萬元沒收。
    事  實
一、洪德昌因其所任職旅行社招攬業務獲取之佣金不敷使用，竟
    意圖為自己不法之所有，夥同呂秀琴（另由檢察官通緝中）
    、真實姓名年籍不詳之綽號「美美」成年女子及綽號「大胖
    白」、「秋平」成年男子，共同組成俗稱金光黨之詐騙集團
    ，於民國（下同）92年4月21日上午，由洪德昌駕駛其所有
    之車號P5-0125號自小客車搭載呂秀琴、綽號「美美」之人
    ，行駛在前，綽號「大胖白」之人駕駛不詳車號之自小客車
    搭載綽號「秋平」之男子跟隨在後，相偕在新竹市尋找行騙
    對象，嗣於同日上午9時許，在新竹市○區○○路段發現黃
    林月霞，即由呂秀琴攜帶事先由綽號「美美」及綽號「大胖
    白」等人所準備之現金新臺幣（下同）60萬元，佯裝為精神
    狀況異常之人，趨前向黃林月霞搭訕，綽號「美美」則在旁
    向黃林月霞佯稱：呂秀琴係精神異常之人，如果拿出之現金
    比呂秀琴攜帶之現金還多，呂秀琴會將手上現金交出，可以
    合力騙取呂秀琴所攜帶之現金云云，致使黃林月霞誤信為真
    ，遂與綽號「美美」、呂秀琴一同搭乘由洪德昌所駕駛之前
    揭自小客車，返回其位於新竹市○區○○路215巷14號之住
    處拿取定存單及印章等物，再搭乘洪德昌駕駛之前揭自小客
    車前往位在新竹市○○路上之新竹第三信用合作社東光分社
    領款，期間綽號「大胖白」之成年男子均駕駛不詳車號之自
    小客車搭載綽號「秋平」之人，一路跟隨在洪德昌所駕駛車
    輛之後方把風，俟黃林月霞進入新竹第三信用合作社東光分
    社領款時，洪德昌表示其胞弟會陪同黃林月霞進入第三信用
    合作社內領取現金，嗣即由綽號「秋平」之人自稱為洪德昌
    胞弟陪同黃林月霞進入領款130萬元，領取後黃林月霞攜帶
    現金130萬元坐上洪德昌駕駛之前開車輛，呂秀琴並要求黃
    林月霞將其所領得之現金130萬元交出與其等事先準備之現
    金60萬元包在一起，擬趁機由綽號「美美」之人進行掉包，
    惟於同日上午11時許，渠等未及掉包取得黃林月霞之財物前
    ，洪德昌駕車不慎在新竹市○○路320巷口發生交通事故，
    渠等見狀恐事跡敗露，隨即棄車逃逸而不遂。嗣經警據報前
    往處理，並在上揭車輛內扣得供詐騙所用之現金60萬元、洪
    德昌之國民身分證、呂秀琴之駕駛執照各1張、行動電話3支
    等物。
二、案經新竹市警察局第二分局報請臺灣新竹地方法院檢察署檢
    察官偵查起訴。
    理  由
壹、證據能力方面：
    按除被告所犯為死刑、無期徒刑、最輕本刑為三年以上有期
    徒刑之罪、或高等法院管轄第一審案件者外，於審判期日前
    之程序進行中，被告先就被訴事實為有罪之陳述時，審判長
    得告知被告簡式審判程序之旨，並聽取當事人、代理人、辯
    護人及輔佐人之意見後，裁定進行簡式審判程序；又簡式審
    判程序之證據調查，不受第159條第1 項傳聞法則規定之限
    制。刑事訴訟法第273條之1第項、第273條之2 定有明文。
    查本件被告洪德昌被訴詐欺一案，非前開不得進行簡式審判
    程序之案件，經被告於原審就被訴事實為有罪之陳述，且經
    原審告知被告簡式審判程序之旨，聽取被告及檢察官之意見
    後，爰依上開刑事訴訟法第273條之1之規定，當庭裁定改依
    簡式審判程序審判之，是本件應無傳聞法則規定之適用，合
    先敘明。
貳、實體方面：
一、訊據被告洪德昌對於上揭事實，於偵查及審理審中均坦承不
    諱，核與被害人黃林月霞於警詢時指訴遭被告等人詐騙情節
    大致相符，並經被害人捺印指認被告洪德昌、呂秀琴即為對
    之詐騙之人無訛（見93年度偵字第2號偵查卷第15頁），並
    有扣案之用以取信被害人之現金60萬元及卷附之新竹市第三
    信用合作社存本取息儲蓄存款存單、取款憑條、車籍作業系
    統-查詢認可資料、照片5幀等附卷可資佐證，從而被告自白
    應與事實相符，本件事證明確，被告詐欺取財未遂犯行，堪
    以認定，應予依法論科。
二、按行為後法律有變更者，適用行為時之法律。但行為後之法
    律有利於行為人者，適用最有利於行為人之法律；刑法第2
    條第1項定有明文。又法律變更比較時應就罪刑有關之共犯
    、未遂犯、連續犯、牽連犯、結合犯以及累犯加重、自首減
    輕、暨其他法定加減原因、與加減例等一切情形，綜其全部
    之結果，而為比較，再適用最有利於行為人之法律處斷，最
    高法院24年上字第4634號、27年上字第2615號判例可供參考
    。查被告行為後，刑法第25條關於未遂犯、第28條關於共同
    正犯、第33條第5款關於罰金之最低數額之規定，均於94年2
    月2日修正公布，並於95年7月1日起施行。茲就上開規定比
    較適用如下：
(一)、修正前刑法關於未遂犯之處罰，分別規定於第25條第2項「
    未遂犯之處罰，以有特別規定者，為限。」及第26條本文「
    未遂犯之處罰，得按既遂犯之刑減輕之。」，修正後將之移
    列至第25條第2項「未遂犯之處罰，以有特別規定者為限，
    並得按既遂犯之刑減輕之。」，僅係將原來一般未遂之成立
    要件及效果改於同一條文規範，實際上並無任何修正，應不
    在刑法第2條第1項法律變更應比較新舊法之列（最高法院95
    年度第21次刑事庭會議決議、臺灣高等法院暨所屬法院95年
    法律座談會刑事類提案第11號研討結果可資參照）。
(二)、刑法第28條原規定「二人以上共同實施犯罪之行為者，皆為
    正犯」，經修正為「二人以上共同實行犯罪之行為者，皆為
    正犯」，亦即新法共同正犯之範圍已有限縮，排除陰謀犯、
    預備犯之共同正犯。而本件被告所謂實行犯行，不論依修正
    前刑法第28條規定或修正後刑法第28條之規定，均為共同正
    犯，自應適用裁判時法律即修正後之刑法第28條規定。
(三)、刑法第33條第5款原規定：「罰金：一元以上。」，而刑法
    分則編各罪所定罰金之貨幣單位原為銀元，依現行法規所定
    貨幣單位折算新臺幣條例規定，銀元1元折算新臺幣3元，則
    修正前罰金最低數額應為新臺幣3元。刑法第33條第5款修正
    後改為：「罰金：新台幣一千元以上，以百元計算之。」，
    修正後罰金最低數額變更為新臺幣1千元，比較修正前、後
    之規定，修正後刑法第33條第5款所定罰金之最低數額，較
    修正前提高，自以修正前刑法第33條第5款之規定有利於被
    告。
三、核被告洪德昌所為，係犯刑法第339條第3項、第1項之詐欺
    取財未遂罪。被告與呂秀琴及真實姓名年籍不詳，綽號「美
    美」、綽號「大胖白」、「秋平」等人，就前揭犯行，有犯
    意之聯絡及行為之分擔，為共同正犯。又被告已著手於上開
    詐欺取財行為之實施，惟未達詐得財物之結果，為未遂犯，
    爰依刑法第26條前段之規定減輕其刑。
四、原審據以論罪科刑，固非無見。惟查：(一)按沒收在立法上屬
    於從刑之一種，刑法除違禁物應強制沒收，採義務沒收主義
    外，固均採職權沒收主義，即沒收與否，審理之法院本有裁
    量之權。惟沒收之目的，除在考量能否達到預防犯罪之作用
    外，亦應審酌得否維護公共利益或公共安全，故如於職權沒
    收之情形，其犯罪情節已非輕微，有違公共利益之維護時，
    竟未諭知沒收，其裁量權之行使即屬失當（最高法院92年度
    台上字第348號判決意旨參照），查本件扣案之現金60萬元
    ，訊據被告供稱係共犯綽號「美美」之人所提供，且係供詐
    騙被害人黃林月霞所用之物，是以權衡本件詐騙金額高達上
    百萬元，犯罪情節重大，危害公共利益甚鉅，自無待於共犯
    到案後再行宣告沒收，是以原判決未予宣告沒收，容有未當
    。(二)原判決理由欄三、(二)有關共同正犯之論述，認定本件被
    告與呂秀琴及真實姓名、年籍不詳，綽號「美美」之成年女
    子、綽號「大胖白」、「秋平」之成年男子，就前揭「恐嚇
    取財」未遂犯行，有犯意之聯絡及行為之分擔云云，顯係「
    詐欺取財」記載之違誤，亦有未洽；(三)量刑之輕重，固屬事
    實審法院得依職權自由裁量之事項，惟非得恣意為之，刑事
    審判旨在實現刑罰權分配的正義，故法院對有罪被告之科刑
    ，應受比例原則、平等原則、罪刑相當原則之支配，審酌刑
    法第57條所列各款應行注意事項及一切情狀為之，使輕重得
    宜，罰當其罪，以契合社會之法律感情。原判決以本件被告
    等人並未實際詐得財物，被害人所領出之130萬元亦俱得領
    回而未蒙損失，且認定被告於本件之分工行為係擔任駕駛，
    並未實際訛稱被害人，兼衡其學歷僅國中畢業，需獨力撫養
    2名就讀國中、高中之子女，經濟狀況不佳之情狀，而判處
    有期徒刑伍月，得以易科罰金云云，惟訊據被害人黃林月霞
    於警詢時即供述：洪德昌帶伊至新竹市○○路三信合作社後
    ，洪德昌稱渠弟會帶伊進入三信合作社，而後渠弟即出現叫
    伊姑姑等語，此節訊以被告亦不否認綽號「秋平」自稱為伊
    胞弟陪同被害人入內提款之情，顯見被告與其餘共犯間事先
    已有詳盡之分工歸劃，足認被告自非單純擔任駕駛之協助角
    色，自不宜遽以其未出面向被害人訛稱而認其所犯情節輕微
    ，是原審僅處以得以易科罰金之有期徒刑伍月，量刑顯然過
    輕，違反比例原則及罪刑相當原則，則檢察官不服提起上訴
    ，指摘原判決量刑失之輕縱，為有理由，且原判決亦有前揭
    可議之處，自無可維持，應由本院撤銷改判。
五、爰審酌被告正值壯年，不循正當方式憑恃己力以供生活之需
    ，而與他人共組俗稱「金光黨」行騙他人，嚴重危害社會治
    安，雖本件被告並未實際詐得財物而未遂，惟酌以其行為之
    惡性重大，且被告於犯後猶逃匿逾7年始為警緝獲，復於通
    緝期間，再次與他人另組詐騙集團，隨機騙取被害人財物，
    被害人數眾多，損害金額龐大，另案偵辦中，顯見其尚不知
    警愓，及其犯罪之動機、目的、手段及犯後均坦承犯行，態
    度良好第一切情狀，量處如主文所示之刑。另按中華民國九
    十六年罪犯減刑條例施行前，經通緝而未於中華民國96年12
    月31日以前自動歸案接受偵查、審判或執行者，不得依本條
    例減刑，中華民國九十六年罪犯減刑條例第5條定有明文。
    查上開減刑條例係於96年7月16日施行，此觀該條例第10條
    規定甚明，而被告於93年3月31日為台灣新竹地方法院檢察
    署發布通緝，迄99年10月19日始為警緝獲，此有台灣新竹地
    方法院檢察署93年3月31日竹檢雲良緝字第213 號通緝書、
    被告99年10月19日警詢筆錄等存卷可查（見93年度發查偵字
    第20號偵查卷第43頁，99年度偵緝字第678號偵查卷第4頁）
    ，是被告既未於96年12月31日以前自動歸案接受偵查，即無
    上開減刑條例之適用。末按扣案之現金60萬元，訊據被告供
    稱係共犯綽號「美美」之人所提供，且係供詐騙被害人黃林
    月霞所用之物，爰依刑法第38條第1項第2款之規定宣告沒收
    之，至其餘之扣案物品，因非屬本案犯罪所用或所得之物，
    與本案並無關連，自無庸宣告沒收之，附此敘明。
據上論斷，應依刑事訴訟法第369條第1項前段、第364條、第299
條第1項前段、刑法第2條第1項、第28條、第339條第3項、第1項
、第26條前段、第38條第1項第2款，判決如主文。
本案經檢察官王金聰到庭執行職務。
中    華    民    國   100    年    3     月  31      日
                  刑事第二十三庭審判長法  官   童有德
                                      法  官   陳祐治
                                      法  官   徐蘭萍
以上正本證明與原本無異。
不得上訴。
                                      書記官   林月蓉
中    華    民    國   100    年    3     月  31      日
附錄：本案論罪科刑法條全文
中華民國刑法第339條
（普通詐欺罪）
意圖為自己或第三人不法之所有，以詐術使人將本人或第三人之
物交付者，處5年以下有期徒刑、拘役或科或併科1千元以下罰金
。
以前項方法得財產上不法之利益或使第三人得之者，亦同。
前二項之未遂犯罰之。